行　政　法　院　判　決　　　　　　　　　　　　　　八十七年度判字第三六五號
　　原　　　告　甲○○
　　被　　　告　財政部臺北市國稅局
右當事人間因綜合所得稅事件，原告不服行政院中華民國八十六年十一月六日台八十
六訴字第四二五八五號再訴願決定，提起行政訴訟。本院判決如左︰
　　主  文
原告之訴駁回。
　　事  實
緣原告辦理八十年度綜合所得稅結算申報，虛報捐贈扣除額新台幣（下同）六○○、
○○○元，短漏所得稅額一六六、四一七元，違反所得稅法第七十一條第一項規定，
除補徵稅額並按所漏稅額處罰鍰一六六、四○○元（計至百元止）。原告不服，申請
復查結果，未獲變更，提起訴願、再訴願，遞遭決定駁回，遂提起行政訴訟。茲摘
兩造訴辯意旨於次：
原告起訴意旨及補充理由略謂：壹、再訴願決定、訴願決定及原處分違反民事訴訟法
第二百七十七條及各級稽徵機關處理違章漏稅及檢舉案件作業要點第二十八條之規定
。一、依行政訴訟法第三十三條「本法未規定者，準用民事訴訟法」之規定，又依民
事訴訟法第二百七十七條「當事人主張有利於己之事實者，就其事實有舉證之責任」
。本案被告率爾認定原告無捐贈之事實，虛報捐贈扣除額，即對原告補稅及處罰，惟
依前述民事訴訟法第二百七十七條之規定，就其認定之事實自有舉證之責任。被告以
「本件原告辦理八十年度綜合所得稅結算申報，虛報捐贈『懷容基金會』列舉之扣除
額六○○、○○○元，惟查該基金會開立之受贈收據，均屬偽造不實之收據，此有法
務部調查局台北市調查處八十五年三月二十七日（85）肆字第五四一○六八號函附調
查筆錄，受贈收據等影本及原告申報書等資料附卷可稽。」，惟上述該台北市調查處
八十五年三月二十七日（85）肆字第五四一○六八號函附調查筆錄僅是台北市調查處
呈送檢察官，以決定是否對「懷容基金會」提起公訴之參酌資料，況且，此份調查筆
錄所涉及案件，尚在偵審中，並非終局判決，豈可當作原告逃漏稅捐之證據。準此，
被告並無確實且充分之證據，即率爾認定原告無捐贈之事實，對原告補稅及處罰，明
顯違反前述民事訴訟法第二百七十七條舉證責任之規定。二、更何況依各級稽徵機關
處理違章漏稅及檢舉案件作業要點第二十八條規定「審理人員對違章漏稅案件之審理
，應注意人、時、地、事等要件，慎重查核，公正判斷。簽擬意見及適用法令均應具
體明確，不得推測臆斷。」，被告應就其認定原告虛報捐贈扣除額，負舉證責任，且
查得之資料應具體明確，不能抽象，惟被告未查明事實及證據，即推測臆斷原告虛報
捐贈扣除額，不僅無法使原告信服，且嚴重牴觸前述各級稽徵機關處理違章漏稅及檢
舉案件作業要點第二十八條之規定。貳、再訴願決定違反行政法「性質相同事件，應
相同處理」之原則。一、財政部69.3.28 台財稅第三二五三二號函規定，綜合所得稅
納稅義務人申報免稅額，如不符合稅法規定，與漏報所得有別，應不視為漏報所得額
。原告並無虛列「捐贈扣除額」，縱有不符合規定，因免稅額與扣除皆為綜合所得總
額之減項，且皆屬於無漏報課稅所得額之情形（係指漏報營利所得等九大類所得），
應不視為漏報所得額。二、依行政法性質相同事件，應相同處理之原則，本案亦應比
財政部69.3.26 台財稅第三二五三二號函規定，不應視為漏報所得額處理，方符合行
政法之公平原則。、再訴願決定、訴願決定及原處分不僅違反所得稅法第十四條規
定，更嚴重牴觸憲法第十九條「租稅法定主義」及司法院大法官釋字第二一七號解釋
意旨。一、被告依所得稅法第一百一十條第一項規定處原告一倍罰鍰，該法條係針對
所得額有漏報或短報情事者，給予之處罰。惟依所得稅法第十四條規定，個人之綜合
所得共分有營利所得、執行業務所得、薪資所得、利息所得、租賃所得及權利金所得
、自力耕作、漁、牧、林、礦之所得、財產交易所得、競技、競賽及機會中獎或給與
、其他所得九大類，原告並未有漏報或短報上述九大類所得中任何一種「課稅之所得
額」，依法不應適用所得稅法第一百一十條第一項所規定「依本法規定應申報課稅之
所得額」有漏報或短報之情事處罰規定。二、被告於起訴答辯狀中指出：「依行為時
所得稅法第一百十條規定，凡短、漏報應課稅之所得者，即應予論罰，而依同法第十
三條規定，短計所得淨額亦屬短、漏報應課稅之所得，又原告既無捐贈之事實，而以
不實之收據申報扣除額六○○、○○○元漏報所得額，違章事實明確，．．．」，惟
所得稅法第十三條係規定「個人綜合所得稅，就個人綜合所得總額，減除免稅額及扣
除額後之綜合所得淨額計徵之」，僅規定個人綜合所得稅之計算，並未規定短計所得
淨額亦屬短、漏報應課稅之所得，被告之認事用法，實有違誤。三、另被告亦於起訴
答辯中指稱：「原告主張本件依財政部六十九年三月二十八日台財稅第三二五三二號
函釋，不視為漏報所得等情，惟上開財政部函釋，係指申報扶養親屬免稅額不符合所
得稅法規定，經稽徵機關查核依法剔除者，與漏報所得有別，應不視為漏報所得額而
言，核與本件虛列捐贈扣除額之情形不同，應不得援引適用」，惟依前述所得稅法第
十三條規定，個人綜合所得淨額等於個人綜合所得總額減除免稅額及扣除額（亦即綜
合所得淨額＝綜合所得總額－免稅額－扣除額）因此，免稅額與扣除額其性質均為綜
合所得總額之減項，且全國最高財稅主管機關財政部亦於六十九年三月二十八日台財
稅第三二五三二號函中明文規定，誤報免稅額與漏報所得有別。準此，本案縱虛列「
損贈扣除額」（與事實相反假
九大類所得），依法不應處罰。二、另依憲法第十九條：「人民有依法律納稅之義務
」，其涵義不僅指納稅義務人、課稅標的、課稅標準、稅率、稽徵程序、繳納期間及
延緩、租稅之減免、行政救濟、罰則等，均須依立法機關制定之法律，詳予規定；即
稅務行政機關也應嚴格遵守稅法之規定，而為稅捐之課徵，斷無於法律規定之外，增
依前述，原告縱然誤報捐贈扣除額（與事實相反假
十四條規定之九大類所得中之任何一種所得，依法不應適用所得稅法第一百一十條第
一項漏報或短報「課稅所得額」之處罰規定。被告及再訴願決定機關率爾認定溢報捐
贈扣除額為短漏報課稅所得而對原告處罰，不僅違反所得稅法第十四條及第一百一十
條第一項之規定，更嚴重牴觸憲法第十九條「租稅法定主義」及司法院大法官釋字第
二一七號解釋意旨。綜上，原告辦理八十年度綜合所得稅結算申報並無短漏報課稅所
得額，被告對原告處一倍之罰鍰，已違背所得稅法第一百一十條第一項之規定。謹請
判決依法撤銷再訴願決定、訴願決定、復查決定及原處分等語。
被告答辯意旨略謂︰一、本件原告辦理八十年度綜合所得稅結算申報，列報捐贈「懷
容基金會」扣除額六○○、○○○元，惟查該基金會開立之受贈收據，均屬偽造不實
之收據，此有法務部調查局台北市調查處八十五年三月二十七日肆字第五四一○六
八號函、捐贈收據及原告八十年度綜合所得稅結算申報書影本附原卷可稽，被告以其
以不正當方法逃漏稅捐事實明確，依規定核定補徵所漏稅額一六六、四一七元，尚無
不合。二、至原告主張本件依財政部六十九年三月二十八日台財稅第三二五三二號函
釋，不視為漏報所得等情，惟上開財政部函釋，係指申報扶養親屬免稅額不符合所得
稅法規定，經稽徵機關查核依法剔除者，與漏報所得有別，應不視為漏報所得額而言
，核與本件虛列捐贈扣除額之情形不同，應不得援引適用，是原告主張，尚無足採。
三、致原告主張所得稅法第一百十條第一項規定係針對漏報或短報同法第十四條規定
之九類所得者予以處罰，其並未漏報或短報任何其中一種所得，應免予處罰云云，惟
依行為時所得稅第一百十條規定，凡短、漏報應課稅之所得者，即應予論罰，而依同
法第十三條規定，短計所得淨額亦屬短、漏報應課稅之所得，又原告既無捐贈之事實
，而以不實之收據申報扣除額六○○、○○○元漏報所得額，違章事實明確，除予補
徵所漏稅額外，並按所漏稅額科處一倍之罰鍰一六六、四○○元，依現行規定並無不
當，原處分應予維持。請判決駁回原告之訴等語。
　　理  由
按「納稅義務人就左列標準扣除額或列舉扣除額擇一減除外，並減除特別扣除額。(一)
．．．(二)列舉扣除額：1.捐贈：對於教育、文化、公益，慈善機構或團體之捐贈總額
最高不超過綜合所得總額百分之二十為限。」又「納稅義務人已依本法規定辦理結算
申報，但對依本法規定應申報課稅之所得額有漏報或短報情事者，處以所漏稅額兩倍
以下罰鍰。」分別為所得稅法第十七條第一項第二款第二目第一小目前段及第一百十
條第一項所明定。本件原告辦理八十年度綜合所得稅結算申報，虛報捐贈「懷容基金
會」扣除額六○○、○○○元，經被告核定剔除該項列舉扣除額，除補徵稅額，並按
所漏稅額處一倍罰鍰一六六、四○○元，原告不服，申經復查，未獲變更，乃循序提
起行政訴訟，其起訴意旨如事實欄之所載。略謂：被告認定其無捐贈之事實，應負舉
證之責任。況該捐贈扣除額縱不符合規定，依財政部六十九年三月二十八日台財稅第
三二五三二號函釋亦應不視為漏報所得額，被告率爾認定其溢報捐贈扣除額為短報課
稅所得，加以處罰，不僅違反所得稅法第十四條及第一百一十條第一項之規定，更牴
觸憲法第十九條「租稅法定主義」及司法院釋字第二一七號解釋云云。查原告八十年
度綜合所得稅結算申報捐贈扣除額六○○、○○○元之財團法人台北市懷容獎助學金
基金會（簡稱懷容基金會）經該懷容基金會董事長唐浩然於台北市調查處調查時問：
「懷容基金會一般對外行文或出具證明，是否需要董事長具名用印；或僅以懷容基金
會的名義用印即可﹖」答：「對外行文必須使用本會印鑑章及董事長具名用印，始符
合行文程式。」問：「（提示捐款懷容基金會列報綜所稅捐贈扣除額資料詳表，期間
七十七年度至八十一年度）經查葉輝等人於該期間內，捐贈三十至一百五十萬元之不
等給基金會，是否有其事﹖」答：「（經詳視後作答）絕無此事。」問：「（提示葉
輝等人懷容基金會（收據）二十一張）這些收據是否貴會發出，貴會有無收到上述捐
款﹖」答：「（經詳視後作答）本會未收到上述捐款，空白收據是本會的，但上述收
據並非本會發出，此有本會印鑑章可資證明，該收據與本會印鑑章不符，係偽造。」
而捐款懷容基金會列報綜所稅捐贈扣除額資料詳表載明八十年十月二十日甲○○身分
證字號Ｚ000000000，
額六○○、○○○元，且該懷容基金會收據並無蓋用該基金會董事長印鑑章，此有該
調查筆錄，該列報綜所稅捐贈扣除額資料詳表及該基金會收據影本附原處分卷可稽。
該列報綜所稅捐贈扣除額資料詳表所載捐贈金額，既經懷容基金會董事長唐浩然陳明
並無收到，且該基金會收據未蓋用該懷容基金會董事長印章，係屬偽造。則原告為捐
贈人之該懷容基金會收據係為列報綜所稅捐贈扣除額而偽造，事證明確。被告據以認
定原告虛報捐贈扣除額六○○、○○○元，並無不符舉證責任分配原則。原告主張未
虛報該捐贈扣除額六○○、○○○元。依行政訴訟法第三十三條準用民事訴訟法第二
百七十七條規定，應對其主張有利之事實負舉證之責任。然原告對此並未舉證證明其
確有捐贈之事實，以「原告縱然誤報捐贈扣除額（與事實相反假
即如何誤報，亦未舉證說明，顯係徒托空言，自無解其虛報捐贈扣除額之情事。次查
財政部六十九年三月二十八日台財稅第三二五三二號函釋係關於扶養親屬免稅額不符
合所得稅法規定，經稽徵機關查核依法剔除者，因與漏報所得有別，應不視為漏報所
得額，免予處罰。而本件原告無捐贈之事實而偽造捐贈收據，虛報捐贈扣除額，其情
節與該函釋不同，自不得援引適用。又查綜合所得總額固依所得稅法第十四條規定之
所得合併計算，惟依所得稅法第一百十條規定，凡短、漏報應課稅之所得者，即應論
罰，而依同法第十三條規定，短計所得淨額亦屬短、漏報應課稅之所得，應有所得稅
法第一百十條規定之適用。原告無捐贈之事實，竟偽造不實之該懷容基金會收據，據
以虛報捐贈扣除額六○○、○○○元，短報所得額，應有所得稅法第一百十條規定之
適用，而無違憲法第十九條之規定亦無牴觸司法院釋字第二一七號解釋。綜上，原告
所訴各節，皆無可採。從而，被告因而補徵原告虛報捐贈扣除額六○○、○○○元所
短漏之所得稅額並按所短漏稅額處以一倍之罰鍰，揆諸首揭法條規定，並無違誤。一
再訴願決定，遞予維持，亦均無不合，原告起訴意旨，難謂有理由，應予駁回。
據上論結，本件原告之訴為無理由，爰依行政訴訟法第二十六條後段，判決如主文。
中    華    民    國     八十七      年      三      月      十二       日
                    行 政 法 院 第 四 庭
                                審 判 長 評  事      曾  隆  興
                                         評  事      吳      仁
                                         評  事      吳  錦  龍
                                         評  事      李  文  宗
                                         評  事      林  家  惠
右  正  本  證  明  與  原  本  無  異
                                         法院書記官  陳  盛  信
中    華    民    國     八十七      年      三      月      十三       日
